臺灣新竹地方法院民事簡易判決  
111年度竹簡字第95號
原      告  李旺達  
被      告  劉智銘  
上列當事人間請求確認本票債權不存在事件，本院於民國111年4
月6日辯論終結，判決如下：
    主      文
確認被告持有如附表所示之本票，於票面金額逾新臺幣壹拾伍萬
捌仟元部分，對原告之本票債權不存在。
原告其餘之訴駁回。 
訴訟費用由被告負擔百分之六十，餘由原告負擔。 
    事實及理由
壹、程序方面：
一、按確認法律關係之訴，非原告有即受確認判決之法律上利益
    者，不得提起，民事訴訟法第247條第1項前段定有明文。又
    所謂「即受確認判決之法律上利益」，係指法律關係之存否
    不明確，原告主觀上認其法律上之地位有不安狀態存在，且
    此種不安狀態，能以確認判決將之除去者而言。經查，被告
    執原告簽發如附表所示之本票乙紙（下稱系爭本票），向本
    院聲請本票裁定，經臺灣苗栗地方法院（下稱苗栗地院）以
    110 年度司票字第643 號民事裁定（下稱系爭本票裁定）准
    予強制執行等情，業經本院依職權調取上開卷宗核閱無訛。
    惟系爭本票既由被告持有且行使票據權利，而原告否認系爭
    本票債權之存在，顯然兩造就系爭本票之本票債權存在與否
    已發生爭執，如不訴請確認，被告得隨時以系爭本票裁定對
    原告之財產為強制執行，原告在私法上之地位將有受侵害之
    危險，顯有排除負擔票據責任危險之必要，而前述危險得依
    確認判決加以除去，則原告提起本件確認本票債權不存在之
    訴，即有確認之法律上利益，合先敘明。
二、被告經合法通知，未於言詞辯論期日到場，核無民事訴訟法
    第386 條各款所列情形，爰依原告之聲請，准由其一造辯論
    而為判決。
貳、實體方面：
一、原告主張：被告持系爭本票向苗栗地院聲請本票裁定，並經
    苗栗地院作成系爭本票裁定准予強制執行在案。原告於民國
    110年3月18日因訴外人許博舜及綽號阿偉之男子帶原告去找
    被告調錢而向被告借款新臺幣（下同）40萬元，原告乃開立
    系爭本票以為擔保，然當時扣掉三個月利息8萬4千元部分，
    原告僅拿到一半之現金款項15萬8千元，是原告雖向被告借
    款40萬元，但僅實際受領15萬8千元，又系爭本票為未載到
    期日之本票，屬於有爭議性之本票。另被告曾對原告提出詐
    欺刑事告訴，業經檢察官為不起訴處分確定。為此，爰依法
    提起本件確認本票債權不存在訴訟。並聲明：確認被告所持
    有之系爭本票，對原告之本票債權不存在。
二、被告未於言詞辯論期日到場，亦未提出書狀作何聲明或陳述
    。
三、得心證之理由：
　㈠原告主張系爭本票乃原告於110年3月18日為向被告借款40萬
    元而簽發，並將系爭本票交付被告，故兩造間為系爭本票之
    直接前後手，系爭本票簽發原因關係為原告簽立系爭本票用
    以擔保其與被告間之消費借貸所生借款債務，然被告於預扣
    三個月利息後僅交付現金15萬8千元；又被告曾對原告提出
    詐欺刑事告訴，業經臺灣苗栗地方檢察署以111年度偵字第7
    89號不起訴處分書為不起訴處分，並經臺灣高等檢察署臺中
    檢察分署以111年度上聲議字第732號處分書駁回被告之再議
    聲請等情，已據其提出臺灣高等檢察署臺中檢察分署111年
    度上聲議字第732號處分書影本為證。而被告未於言詞辯論
    期日到場，亦未提出書狀作何聲明或陳述，本院依上開調查
    證據之結果，堪信原告之主張為真實。
　㈡按在票據上簽名者，依票上所載文義負責；本票應記載到期
    日，由發票人簽名；未載受款人者，以執票人為受款人；未
    載到期日者，視為見票即付；欠缺本法所規定票據上應記載
    事項之一者，其票據無效。但本法別有規定者，不在此限。
    票據法第5 條第1 項、第120 條第1 項第3 款、第8 款、第
    2 項、第11條第1 項分別定有明文。次依票據法第11條第1 
    項規定，票據上固應記載票據法所規定應記載之事項以完成
    發票行為，否則票據為無效。惟票據法所規定之票據上應記
    載事項，又分為絕對應記載事項及相對應記載事項，發票人
    如未於票據上記載絕對應記載之事項者，其票據固因未完成
    發票行為而應歸於無效，但如所缺漏未記載者，係相對應記
    載之事項，則票據尚不因而淪為無效，而應依票據法上之相
    關規定以定其效力，此乃票據法第11條第1 項但書所由設。
    再依票據法第120 條第1 項第8 款之規定，簽發本票固應記
    載到期日，為應記載之事項，但依同條第2 項規定「未載到
    期日者，視為見票即付」，可知本票上到期日之記載乃為相
    對應記載之事項，如未記載，則生見票即付之法律上效力，
    本票並非當然歸於無效。經查，原告並不否認系爭本票係其
    本人簽發，其據以主張被告所持有系爭本票債權不存在之理
    由，係認其簽發系爭本票時並未填寫到期日。惟即使系爭本
    票之「到期日」為空白，其自始無到期日之記載，固不發生
    指定到期日之法律效果，揆諸前揭說明，亦不因而使系爭本
    票淪於無效，而應只生於被告向原告提示系爭本票時，生見
    票即付之效力而已，尚不影響系爭本票債權之效力，是原告
    主張系爭未載到期日，屬於有爭議性之本票，請求確認本票
    債權不存在云云，自屬無據。
　㈢繼按票據債務人不得以自己與發票人或執票人之前手間所存
    抗辯之事由對抗執票人，票據法第13條前段定有明文。是依
    此規定之反面解釋，票據債務人自得以其自己與執票人間所
    存抗辯之事由，對抗執票人，即票據債務人得以包含票據原
    因關係在內之全部得對抗事由，對抗為直接前後手之執票人
    。又按於票據之債務人與執票人為直接前後手關係之情形，
    倘發票人提出其基礎原因關係不存在之對人抗辯，執票人自
    應就該基礎原因關係存在之積極事實，負舉證責任。如執票
    人主張票據係發票人向其借款而簽發交付，以為清償方法，
    發票人復抗辯未收受借款，消費借貸並未成立，則就借款已
    交付、消費借貸關係有效成立之事實，即應由執票人負舉證
    責任。再按消費借貸者，謂當事人一方移轉金錢或其他代替
    物之所有權於他方，而約定他方以種類、品質、數量相同之
    物返還之契約，民法第474條第1項定有明文。又金錢借貸契
    約係屬要物契約，故利息先扣之金錢借貸，其貸與之本金額
    應以利息預扣後實際交付借用人之金額為準，該預扣利息部
    分，既未實際交付借用人，自不成立金錢借貸。是自貸與金
    額中預扣利息，該預扣部分既未實際交付借用人，自不能認
    為係貸與本金額之一部。查原告於本院審理時陳稱：40萬元
    扣掉利息三個月8萬4千元部分我拿到一半現金，就是15萬8
    千元，我確實有簽本票也有拿到款項，目前還沒還錢等語（
    見本院卷第32頁），可徵兩造雖約定借款金額為40萬元，然
    被告於預扣三個月利息後，僅交付現金15萬8千元，依上開
    說明，兩造僅就被告實際交付之15萬8千元範圍內成立金錢
    借貸契約，則本件借款之本金，即應以該基礎計算，是認系
    爭本票擔保之借款債權本金應為15萬8千元。準此，原告主
    張確認被告所持系爭本票所擔保債權不存在之數額，即逾15
    萬8千元債權不存在，應屬有據；至原告逾前開數額之主張
    ，則屬無據，應予駁回。
四、綜上所述，原告訴請確認被告持有系爭本票於超過票面金額
    15萬8千元部分，對原告之本票債權不存在，為有理由，應
    予准許，至原告請求逾此數額之債權不存在部分，為無理由
    ，應予駁回。　
五、訴訟費用負擔之依據：民事訴訟法第79條。
中　　華　　民　　國　　111 　年　　4 　　月　　29　　日
                  新竹簡易庭  法  官  黃致毅
以上正本係照原本作成。
如對本判決上訴，須於判決送達後20日內向本院提出上訴狀。如
委任律師提起上訴者，應一併繳納上訴審裁判費。
中　　華　　民　　國　　111 　年　　4 　　月　　29　　日
                              書記官  蕭宛琴
　　　　　　　　　　　　　　　
附表：系爭本票 　　　　　　　　　　　　　　　
發票人 票載發票日 （民  國） 受款人 票面金額 (新臺幣) 到期日 提 示 日 票號 備考 李旺達 110年3月18日 未記載 40萬元 未記載 110年9月29日 TH0000000  備註：臺灣苗栗地方法院110 年度司票字第643 號本票裁定